臺灣高等法院刑事判決　　　　　　　　　　　　　　九十三年度上易字第四一三號
　　上　訴　人
　　即　被　告　甲○○○
　　選任辯護人　吳麗雲律師
右上訴人因傷害等案件，不服臺灣板橋地方法院九十二年度易字第二四九七號，中華
民國九十三年一月九日第一審判決（起訴案號：臺灣板橋地方法院檢察署九十一年度
偵字第一六九四一號），提起上訴，本院判決如左：
    主  文
原判決關於傷害部分撤銷。
甲○○○因過失傷害人，處拘役肆拾日，如易科罰金，以參佰元折算壹日。
其他上訴駁回。
    事  實
一、甲○○○於民國九十一年三月十八日十時四十分許，騎乘腳踏車行經臺北縣永和
    市○○街、智光街交岔路口之市場時，因適見向有宿怨之況李鳳英行走於前方，
    一時情緒激動，本應注意市場內行人行進安全，而依當時情況並無不能注意之情
    事，竟疏未注意，致所騎乘之腳踏車，自左後方撞擊行走於況李鳳英後方之乙○
    ○，造成乙○○受有左上臂擦傷及左腳小指挫傷等傷害。乙○○遭撞擊後，高聲
    質問甲○○○，甲○○○竟另基於妨害名譽之犯意，公然以「不要臉」之詞語，
    辱罵乙○○。
二、案經乙○○訴由台北縣政府警察局永和分局報告臺灣板橋地方法院檢察署檢察官
    偵查起訴。
    理  由
一、訊據上訴人即被告甲○○○坦承於右揭時地騎乘腳踏車擦撞告訴人乙○○，旋以
    「不要臉」之詞語辱罵告訴人等情，惟矢口否認有故意傷害及妨害名譽之犯行，
    辯稱：我與告訴人互不相識，當時市場內人潮擁擠，告訴人突然藉機欺身來到車
    前，我因不及剎停而擦撞告訴人，絕不致成傷，並非故意為之，而當時遭告訴人
    與況李鳳英共同圍毆，為維持基本尊嚴，方以「不要臉」等語出言回罵，係正當
    防衛之行為云云。
二、經查：
  (一)右揭犯罪事實，業據告訴人於偵查及原審審理中指述明確，並有中山綜合醫院診
    斷證明書乙紙附卷可資佐證（見偵查卷第四頁反面、第十八頁反面、第八頁反面
    、原審卷第八十四頁）。另據證人張嘉文於偵查中證稱：「當時我走在最前（誤
    植為最後），『鳳』（即況李鳳英）走在中間，『邱』（即告訴人）在最後，忽
    然聽到『邱』大叫你為何撞我，回頭一看『春」（即被告）騎腳踏車並大罵『邱
    』不要臉，『邱』拉著『春』之衣服理論，後來『春』就自行騎腳踏車走了。」
    （見偵查卷第二十一頁背面）；證人即適於現場之民治街攤販林玲芬，亦於偵查
    中證稱：我有聽到騎腳踏車的人罵不要臉，另外三個女性帶著一位小孩，其中一
    位對『周』（即被告）說我又沒搶你的老公，為何罵我不要臉。『妹』（即被告
    ）邊罵邊騎腳踏車離開。沒看到有打鬥之情況，後來我就回去做自己的事等語（
    見偵查卷第三十七頁背面）。上開證人證言與告訴人指述內容，互核均為一致，
    與被告自承：我有撞到他，但不是故意去撞他，我有罵告訴人不要臉，是因為他
    來打我我才罵他的，是車子不小心從後面撞到她，她轉過身就拉我車子往前推，
    我因此倒下去才罵她的（見原審卷第八十七頁、本院卷第三十一頁）等情亦相符
    合，是被告有撞傷告訴人及辱罵告訴人之事實，至為明確。
  (二)被告前因男女感情之事與況李鳳英結怨乙節，雖經被告自承無訛，並經原審法院
    當庭勘驗況李鳳英提出錄有被告與況李鳳英女兒對話內容之錄音帶無誤，惟此僅
    能證明被告與況李鳳英曾有宿怨，是否能據以推論被告因此基於傷害之故意，騎
    乘腳踏車撞傷告訴人，並非無疑；況告訴人稱：在之前不認識被告，是他碰到我
    ，我叫了一聲，與被告供稱：我只認識李鳳英，另一個不認識，跟李鳳英平常有
    些過節沒有仇恨之陳述等語（見偵查卷第三頁反面、原審卷第四十一頁），相互
    以觀，足見被告與告訴人素不相識，原無嫌隙無訛。且案發當時，告訴人、況李
    鳳英及證人張嘉文三人，係往市場購買衣服，當時市場內約有十來個人（見偵查
    卷第七頁反面、原審卷第八十五頁），告訴人等三人並非併排而行，因被告既不
    認識告訴人，更無法得知告訴人是況李鳳英之朋友，當無因遷怒心態而故意撞傷
    告訴人之動機。被告所辯當時市場人多擁擠，根本無法騎乘腳踏車「故意撞人」
    等語，尚非虛妄，應可採信。惟市場乃人潮熙來攘往之地方，被告於市場內本應
    注意亦可注意勿使其所用以代步之腳踏車擦撞他人，竟疏於注意致告訴人受傷，
    其有過失無疑。
  (三)告訴人因被告過失撞傷致左上臂擦傷及左腳小指挫傷，有中山綜合醫院診斷證明
    書可據。按診斷證明書，乃看診者據診療結果所書立，與看診者是否為外科醫師
    無礙，況告訴人至醫院看診當日（九十三年三月二十日星期六），吳祥榮院長整
    日看診，此有中山醫院醫師門診時間表附卷可稽（見本院卷第十八頁），而超過
    夜間十點門診時間後即為急診，與傷勢嚴重與否無關。是被告辯稱告訴人傷勢係
    事後自行忍痛加工造成、告訴人不致成傷或傷勢輕微無須掛急診、爭執該診斷書
    上蓋章之吳祥榮院長從不看急診、非外科醫師，質疑中山醫院診斷證明書乃虛偽
    不實，請求調閱病歷資料、急診病患之健保給付資料云云，顯無足採，亦無調查
    之必要（見原審卷第十四頁、本院卷第十四頁、第十八頁、第二十八頁）。
  (四)況被告對於侮辱告訴人一事，已於原審坦承有罵不要臉，我有撞到她，但不是故
    意去撞她，我有罵告訴人不要臉等語（見原審卷第三十九頁、第八十七頁）。惟
    先前於原審辯稱乃遭告訴人與況李鳳英當眾圍毆，因而消極回罵以保尊嚴，後又
    辯稱：後來她（即告訴人）從前面撞我把我的車推倒，我倒在地上，我就罵她不
    要臉，繼而於本院審理中陳稱：我罵的不是告訴人，是罵況李鳳英等語（見原審
    卷第二十三頁、第三十九頁、本院卷第二十八頁）。按一般人突然被人自背後撞
    上，必會積極反映，而被告撞到告訴人後，並無道歉，告訴人反身推開被告之腳
    踏車，乃屬正常反應，被告究因被圍毆而罵人或因被推倒而罵人，說詞莫衷一事
    ，且證人張嘉文證稱：當天況李鳳英與告訴人並無打即被告，證人林玲芬亦稱：
    沒有看到她們打架，只看到她們吵嘴（見偵查卷第二十一頁反面、第二十九頁）
    等語。被告雖提出天主教耕薪醫院永和分院診斷書一紙為據，惟此部分業經臺灣
    高等法院檢察署駁回被告之再議而確定，此有臺灣板橋地方法院檢察署九十一年
    度偵字第一六九四一號不起訴處分書及臺灣高等法院檢察署九十二年度上聲議字
    第三二三五號處分書在卷可稽（見偵查卷第四十九頁、第五十二頁）。而被告於
    本院審理中方改稱其侮辱對象乃況李鳳英非告訴人，因況李鳳英平日常找其麻煩
    云云，與其稱因告訴人轉身拉其車子往前推，致其因此倒下去才罵人，是正當防
    衛等辯詞（見本院卷第三十一頁），明顯矛盾，焉有人被推倒在地反罵無關第三
    人之理？足見被告撞人且出言罵人「不要臉」，實係因氣憤所致，其辯詞顯係卸
    責之詞，殊無足採。
  (五)綜上所述，本件被告所涉過失傷人及公然侮辱，罪行事證明確，犯行洵堪認定，
    應予依法論科。
三、另上訴意指略以：(一)證人張嘉文、林玲芬未在現場，未親眼見到被告有撞到告訴
    人。(二)告訴人提出之「中山綜合醫院診斷證明書」，係由小型私人醫院所出具，
    且非供訴訟證明之用，無證據能力。(三)告訴人於永和分局得和派出所提出告訴時
    ，並未提出「中山綜合醫院診斷證明書」，惟數週後本案業經委請辯護人閱卷後
    ，方得知告訴人於告訴當日有提出該診斷證明書，該證明書與告訴人之偵訊筆錄
    顯係日後所寫，倒填日期，為告訴人事後捏造所得，要求傳訊當日陪同被告至派
    出所提出告訴之周芊妤作證，並請求傳訊告訴人說明被腳踏車何部分撞傷。
    (四)告訴人未對公然侮辱部分提出告訴，檢察官就公然侮辱部分起訴，原審應為不
    受理判決云云。
四、惟查：
  (一)證人張嘉文於警詢時證稱：當時我在現場，我要講句公道話，才為此事作證。而
    另一證人林玲芬乃民治街攤販，亦證稱：當時我在工作場所臺北縣永和智光街四
    十七號的廚房出來，剛好聽到門口外面有吵雜聲就探頭去看（見偵查卷第八頁、
    第二十八頁反面）等語，佑以被告已自承有撞到及罵告訴人之事，被告空言爭執
    證人不在場，證言不實在云云，並無足採。
  (二)告訴人所提出之診斷證明書，屬中山綜合醫院醫師業務上製作之證明文書，依刑
    事訴訟法第一百五十九條之四規定，有證據能力，法院已踐行調查程序而顯出於
    審判庭，自得採為證據（見原審卷第八十五頁），被告律師指為無證據能力，殊
    屬誤解。
  (三)被告質疑告訴人之警詢筆錄與診斷證明書乃事後捏造，均無具體事證可資證明，
    且製作筆錄之員警與書立證明書之醫師，當無為非親非故之告訴人，而干犯瀆職
    或偽造私文書之罪名，故告訴人空言爭執實非可採，被告聲請傳喚周芊妤部分，
    即無調查之必要。至於被告聲請傳喚告訴人一事，因被告係由告訴人身後撞擊，
    只需造成傷害已足，對於告訴人是否認知係遭腳踏車何部分撞傷無關聯性，故無
    傳喚之必要。
  (四)告訴人於偵查中，已明確陳述對於被告辱罵一事提起告訴，此有檢察官訊以：「
    （對於『周』（即被告）罵你不要臉之事，是否提出告訴？）是。」，有訊問筆
    錄記載可據（見偵查卷第二十二頁），辯護律師認告訴人未出提告訴，顯係未詳
    閱卷宗筆錄所致。
五、原審就被告所犯傷害罪部分，予以論罪科刑，固非無見，惟被告與告訴人素未相
    識，亦未認知告訴人乃況李鳳英之友，按諸經驗法則，應無心生氣憤而遷怒傷害
    告訴人之故意，原審就此未予審酌，逕論被告故意傷害罪名，容有未洽，按諸情
    狀應論以過失傷人，被告上訴否認有傷害之故意，為有理由，原判決該部分應予
    撤銷改判。本院審酌被告犯罪之動機、目的、智識程度、與告訴人平日之關係、
    犯後之態度等一切情狀，量處如主文第二項所示之刑，並諭知易科罰金之折算標
    準，以資儆懲。就公然侮辱罪部分，原審本同上之見解，認被告有公然侮辱之犯
    行，適用刑法第三百零九條第一項、第四十二條第二項、罰金罰鍰提高標準條例
    第一條前段、第二條之規定，並審酌被告犯罪動機、與告訴人受害程度及被告犯
    罪後之態度等一切情狀，科處罰金銀元五百元及諭知易勞役之折算標準，其認事
    用法並無違誤，量刑亦妥適，被告上訴指摘原判決該部分不當，為無理由，應予
    駁回。
據上論斷，應依刑事訴訟法第三百六十九條第一項前段、第三百六十四條、第二百九
十九條第一項前段、第三百六十八條、刑法第二百八十四條第一項、第四十一條、罰
金罰鍰提高標準條例第一條前段、第二條，判決如主文。
本案經檢察官謝英民到庭執行職務。
中　　　華　　　民　　　國　　九十三　　年　　　四　　　月　　 十四 　　日
                              臺灣高等法院刑事第五庭
                                  審判長法  官  曾　德　水
                                        法  官  蘇　素　娥
                                        法  官  魏　新　國
右正本證明與原本無異。
不得上訴。
                                        書記官　賴　淑　真
中　　　華　　　民　　　國　　九十三　　年　　　四　　　月　　 十五 　　日
附錄：本判決論罪科刑法條全文
刑法第二百八十四條第一項
因過失傷害人者，處六月以下有期徒刑、拘役或五百元以下罰金，致重傷者，處一年
以下有期徒刑、拘役或五百元以下罰金。
刑法第三百零九條第一項
公然侮辱人者，處拘役或三百元以下罰金。
